【裁判字號】    90,台上,6962
【裁判日期】    901114
【裁判案由】    因違反證券交易法案件
【裁判全文】
最高法院刑事判決                                九十年度台上字第六九六二號
    上  訴  人  甲○○○
                乙○○原名楊.
右上訴人等因違反證券交易法案件，不服台灣高等法院高雄分院中華民國八十八年九
月三日第二審判決（八十八年度上訴字第八八二號，起訴案號：台灣高雄地方法院檢
察署八十七年度偵續字第三○五號），提起上訴，本院判決如左：
    主  文
上訴駁回。
    理  由
按刑事訴訟法第三百七十七條規定：上訴於第三審法院，非以判決違背法令為理由，
不得為之。是提起第三審上訴，應以原判決違背法令為理由，係屬法定要件，且必須
依據卷內資料為具體之指摘，並足據以辨認原判決已具備違背法令之形式，始屬相當
。本件原判決撤銷第一審諭知上訴人甲○○○、乙○○等均無罪之判決，改判論上訴
人等以共同連續對於在證券交易所上市之有價證券，在集中交易市場報價，業經有人
承諾接受而不履行交割，足以影響市場秩序罪，甲○○○處有期徒刑陸月，緩刑貳年
；乙○○處有期徒刑捌月。係以上訴人等之部分供詞、告訴人新百王證券股份有限公
司（下稱新百王公司）代理人崔為慧之指訴，及上訴人甲○○○簽立之委託新百王公
司買賣證券之受託契約書一份、新百王公司合併買賣報告書暨交割憑單三紙、新百王
公司交易委託書十張、第一商業銀行活期存款取款憑條一紙等，為其所憑之證據，並
敘明其得心證之理由。對於上訴人甲○○○辯稱：伊與新百王公司訂立融資融券契約
，並開設信用帳戶，交由伊子乙○○使用，伊並未參與本件之股票買賣云云；上訴人
乙○○辯謂：係因新百王公司認為伊在民國八十六年十一月六日，融券賣出股票後，
並無資力回補，而於同月七日強制伊回補，致伊發生損失，故伊不願辦理交割，並無
違反證券交易法之故意等語，認係卸責之詞，不足採信，亦已依據卷內資料，分別予
以指駁。上訴意旨略稱：依我國證券交易市場之情形，證券經紀商受客戶委託，在集
中交易市場買賣證券，係以自己之名義為之，買賣契約係成立於受託買賣之各證券經
紀商之間，委託之客戶並未直接在交易市場報價，且客戶縱違約不交割，一般均由證
券經紀商代為籌款、籌券，以完成買賣，不生不履行交割之問題，況本件上訴人甲○
○○與新百王公司之間，係訂立融資融券契約，並開設信用帳戶，約定如融資買進股
票，應以買進之全部股票供作擔保；如融券賣出者，則應依規定之成數收取融券保證
金，並以融券賣出之價款作為擔保。上訴人乙○○獲甲○○○之授權，使用前開帳戶
，委託新百王公司以融資融券方式買賣股票，則在證券公開交易市場履行交割義務所
需之資金或股票，均由新百王公司提供，實際應履行交割義務者為新百王公司，縱上
訴人等事後因虧損而未依限補繳差額，亦無違反證券交易法（修正前，下同）第一百
五十五條第一款「對於在證券交易所上市之有價證券，在集中交易市場報價，業經有
人承諾接受而不履行交割，足以影響市場秩序」之規定可言，當然無成立同法第一百
七十一條罪責之餘地等語。惟按，依證券交易法第一百五十一條規定，在證券集中交
易市場，得為有價證券買賣之報價者，雖限於證券經紀商及證券自營商，惟如一般投
資人利用證券經紀商在集中市場報價買賣股票，嗣又故意不履行交割義務，而足以影
響證券交易市場之秩序，違反證券交易法第一百五十五條第一款之規定者，自非不得
成立同法第一百七十一條之罪之間接正犯。又查，本件上訴人等雖係以「融資、融券
方式」委託證券經紀商買賣股票，其雖係透過證券金融事業融通資或券，惟現制並非
全額融資，故委託人融資時仍須依一定比率交付融資自備款，融券時則須交付一定成
數融券保證金，此從證券金融事業管理規則第十二條及依同規則第十八條第一項所定
之復華證券金融股份有限公司融資融券業務操作辦法第十四條規定可得知。又台灣證
券交易所股份有限公司營業細則（修正前）第八十二條第二項規定：「信用交易之買
賣委託，證券經紀商應於成交日後第一個營業日上午十二時前，星期六為上午十一時
前，向委託人依規定收取融資自備價款或融券保證金」始為完成交割；同細則第九十
一條第一項前段亦規定：「委託人不如期履行交割義務者，即為違約」，故委託人自
應於成交後履行交割義務等情，亦有財政部證券暨期貨管理委員會八十八年八月四日
台財證（四）第六九一六三號函可稽（見原審卷第三十五至七十二頁），原判決因認
上訴人等利用不知情之新百王公司營業員，在集中市場報價，於成交後不履行交割，
且其連續三日進出之股票金額達新台幣（下同）七千一百餘萬元，沖銷後拒絕交割之
金額亦達一百四十餘萬元，金額不小，足以影響市場交易秩序，所為係違反證券交易
法第一百五十五條第一項第一款之規定，而依間接正犯之法理，論以同法第一百七十
一條之罪（見原判決第六、七頁，理由一之(五)及二）。經核原判決上開論斷，從形式
上觀察，尚無適用法則不當之違背法令情形。上訴意旨全憑己見，任意指摘，難謂已
符合首揭法定上訴第三審之要件。其上訴違背法律上之程式，應予駁回。
據上論結，應依刑事訴訟法第三百九十五條前段，判決如主文。
中      華      民      國     九十     年     十一     月     十四     日
                              最高法院刑事第十一庭
                                  審判長法官  林  增  福
                                        法官  邵  燕  玲
                                        法官  吳  昆  仁
                                        法官  陳  世  雄
                                        法官  惠  光  霞
      右正本證明與原本無異
                                              書  記  官
中      華      民      國     九十     年     十一     月     二十     日


司法院資訊處製作；財團法人民間司法改革基金會備份。
